ACORDAO-COMPLETO-2423433

ACÓRDÃO 9346/2020 ATA 31/2020 - PRIMEIRA CÂMARA

VISTOS, relatados e discutidos estes autos de processo de aposentadoria,
ACORDAM os Ministros do Tribunal de Contas da União, reunidos em sessão da Primeira Câmara, diante das razões expostas pelo relator e com fundamento na Constituição Federal, art. 71, III e IX, e na Lei 8.443/1992, arts. 1º, V, e 39, II, em:
9.1. considerar legal o ato de aposentadoria do sr. Lúcio José Vieira e determinar seu registro;
9.2. determinar à Universidade Federal de Minas Gerais que encaminhe, no prazo de quinze dias, cópia da decisão judicial que ampara o pagamento da rubrica de VPNI judicial ao senhor Márcio Gomes Soares, bem assim o mapa de tempo de função do interessado.

PESSOAL. APOSENTADORIA. "QUINTOS".

Primeira Câmara

Universidade Federal de Minas Gerais.

3. Interessados/Responsáveis:
3.1. Interessados: Lúcio José Vieira (XXX.731.366-XX) e Márcio Gomes Soares (XXX.008.806-XX).

13.1. Ministros presentes: Walton Alencar Rodrigues (Presidente), Benjamin Zymler (Relator), Bruno Dantas e Vital do Rêgo.
13.2. Ministros-Substitutos presentes: Augusto Sherman Cavalcanti e Weder de Oliveira.

BENJAMIN ZYMLER

Adoto como relatório a bem lançada instrução a cargo da Secretaria de Fiscalização de Pessoal (Sefip) , acolhida no âmbito daquela unidade técnica e pelo representante do Ministério Público junto ao Tribunal de Contas da União (MPTCU) :
"INTRODUÇÃO
1.	Trata-se de atos de concessão de aposentadoria de José Eustáquio Machado de Paiva, Lin Chih Cheng, Lucia Helena Esteves dos Santos Laboissiere, Lucio Jose Vieira, Luiz Carlos Eustáquio Lisboa, Lygia Maria Decker, Manoel Galdino da Paixão Júnior, Marcio Gomes Soares, Maria Elisa Scarpelli Ribeiro e Silva e Maria Luiza Cantarino, ex-servidores da Universidade Federal de Minas Gerais.
2.	Os atos foram submetidos, para fim de registro, à apreciação do Tribunal de Contas da União (TCU) , de acordo com o art. 71, inciso III, da Constituição Federal. O cadastramento e a disponibilização ao TCU ocorreram por intermédio do Sistema de Apreciação e Registro de Atos de Admissão e Concessões, na forma dos arts. 2º, caput e incisos I a VI, e 4º, caput, da Instrução Normativa-TCU 78/2018.
HISTÓRICO
3.	Por meio do Acórdão 4794/2020-TCU-Primeira Câmara (peça 16) , relatado pelo Ministro Benjamin Zymler, o TCU considerou legais para fins de registro os atos deste processo, à exceção dos atos de Lúcio José Vieira e Márcio Gomes Soares. Em relação a estes dois atos, o TCU determinou à Sefip que:
1.7.1.2. examine a legalidade da concessão da vantagem prevista no art. 62 da Lei 8.112/1990, supostamente com fundamento em decisão judicial, ao sr. Mário Gomes Soares; 
1.7.1.3. examine a legalidade da contagem ponderada de tempo insalubre ao sr. Lúcio José Vieira, que exerceu funções de magistério desde 1982.
EXAME TÉCNICO
4.	Do exame do ato de Lúcio José Vieira, verificou-se a averbação de 3 anos, 4 meses e 21 dias de tempo insalubre. Esse tempo poderia representar uma possível irregularidade no ato do interessado, porém, excluindo-se o referido tempo, o inativo ainda conta tempo suficiente (35 anos, 7 meses e 2 dias) para manutenção da aposentadoria integral (EC 47/2005, art.3º, e 60 anos de idade) , conforme lhe foi concedida. Assim, o ato ora em análise deve ser considerado legal e registrado pelo TCU.
5.	Da análise do ato de Márcio Gomes Soares, bem como da ficha financeira extraída do Siape (peça 18, p. 3) , constatou-se o pagamento da rubrica judicial '10289 DECISAO JUDICIAL N TRAN JUG AP', no valor de R$ 53,59, alusiva a quintos/décimos de função comissionada, juntamente com a rubrica '82107 VPNI ART.62-A LEI 8112/90 - AP', no valor de R$ 160,76, que também se refere à incorporação de quintos/décimos pelo exercício de função comissionada.
6.	Em pesquisa junto ao Siape (peça 19) , verificou-se que o inativo obteve direito à incorporação de 6/10 da função FG-1. Assim, somando-se o valor da rubrica judicial de quintos/décimos (R$ 53,59) ao valor da rubrica 'VPNI ART.62-A LEI 8112/90 - AP' (6/10 x R$ 267,94 = R$ 160,76) , observa-se que o total recebido pelo interessado (R$ 214,35) está superior ao valor da função incorporada, conforme tabela do Siape (peça 20) . Portanto, o ato em exame deve ser considerado ilegal, cabendo determinação à Universidade Federal de Minas Gerais para excluir a rubrica judicial de quintos/décimos no valor de R$ 53,59 dos proventos do ex-servidor.
CONCLUSÃO
7.	Em razão do exposto, e tendo em vista as análises realizadas no ato inicial de concessão de aposentadoria de Lucio Jose Vieira, esta Unidade Técnica considera que o ato em tela pode receber a chancela de legalidade e o registro por esta Egrégia Corte.
8.	No tocante à aposentadoria de Marcio Gomes Soares, tendo em vista o pagamento da rubrica judicial referente a quintos/décimos de função comissionada, o ato deve ser considerado ilegal, com determinação à Universidade Federal de Minas Gerais para excluir a citada rubrica judicial no valor de R$ 53,59 dos proventos do ex-servidor.
9.	Quanto aos valores indevidos já pagos, propõe-se dispensar a devolução, com fundamento no Enunciado 106 da Súmula da Jurisprudência do TCU.
10.	Por fim, vale destacar que o ato em análise ingressou no TCU há menos de cinco anos. Assim, não se fez necessária a instauração do contraditório, segundo o entendimento estabelecido no Acórdão 587/2011-TCU-Plenário, de relatoria do Ministro Valmir Campelo. Registre-se ainda que a análise deste processo levou em conta os dispositivos da Resolução TCU 315/2020.
PROPOSTA DE ENCAMINHAMENTO
11.	Ante o exposto, e com base nos arts. 71, inciso III, da Constituição Federal; 1º, inciso V, e 39, inciso II, da Lei 8.443/1992; 260, § 1º, do Regimento Interno do Tribunal de Contas da União, propõe-se:
	a) considerar LEGAL e conceder o registro do ato inicial de aposentadoria de Lucio Jose Vieira (CPF: XXX.731.366-XX) ;
b) considerar ILEGAL e recusar o registro do ato inicial de aposentadoria de Marcio Gomes Soares (CPF: XXX.008.806-XX) ;
c) dispensar a devolução dos valores indevidamente recebidos até a data da ciência do acórdão que vier a ser prolatado, com base no Enunciado 106 da Súmula da Jurisprudência do TCU;
d) determinar à Universidade Federal de Minas Gerais, com base nos arts. 45 da Lei 8.443/1992, e 4º, inciso I, da Resolução-TCU 315/2020, que:
d.1) exclua a rubrica judicial '10289 DECISAO JUDICIAL N TRAN JUG AP', no valor de R$ 53,59, dos proventos de Marcio Gomes Soares, comunicando ao TCU, no prazo de quinze dias, as providências adotadas, nos termos dos arts. 262, caput, do Regimento Interno do TCU e 8º, caput, da Resolução-TCU 206/2007; 
d.2) cadastre novo ato de Marcio Gomes Soares, livre da irregularidade apontada, submetendo-o ao TCU no prazo de trinta dias, nos termos dos arts. 262, § 2º, do Regimento Interno do TCU e 19, § 3º, da Instrução Normativa-TCU 78/2018;
	d.3) informe ao ex-servidor Marcio Gomes Soares o teor do acórdão que vier a ser prolatado, encaminhando ao TCU, no prazo de trinta dias, comprovante da data de ciência pelo interessado, nos termos do art. 4º, § 3º, da Resolução-TCU 170/2004, alertando-o de que o efeito suspensivo proveniente de eventual interposição de recurso junto ao TCU não o exime da devolução dos valores indevidamente percebidos após a notificação, em caso de não provimento desse recurso."
É o relatório.

não há

Procurador Marinus Eduardo De Vries Marsico.

PESSOAL. APOSENTADORIA. EXAME DE DOIS ATOS DE APOSENTADORIA. LEGALIDADE DE UM DELES. "QUINTOS" JUDICIAIS. NECESSIDADE DE VERIFICAR O TEOR DA DECISÃO JUDICIAL, BEM ASSIM O MAPA DE EXERCÍCIO DE FUNÇÕES. DETERMINAÇÕES.

APOSENTADORIA (APOS)

Secretaria de Fiscalização de Pessoal (SEFIP).

Cuidam os autos de aposentadoria de servidores da Universidade Federal de Minas Gerais, UFMG.
2. Por meio do Acórdão 4794/2020-TCU-Primeira Câmara, foram registrados os atos de concessão relativos aos interessados José Eustáquio Machado de Paiva, Lin Chih Cheng, Lúcia Helena Esteves dos Santos Laboissiere, Luiz Carlos Eustáquio Lisboa, Lygia Maria Decker, Manoel Galdino da Paixão Júnior, Maria Elisa Scarpelli Ribeiro e Silva e Maria Luiza Cantarino.
3. Foi determinado à Sefip, naquela ocasião, que examinasse a legalidade do pagamento de parcela judicial de "quintos" para o sr. Mário (Márcio) Gomes Soares - aposentado no cargo de Professor em 2016 (nada obstante tenha sido informado, no formulário Sisac, o cargo de Telefonista) , - e a contagem de tempo insalubre para o sr. Lúcio José Vieira - aposentado no cargo de Professor Associado em 2014. Ambos os interessados inativaram-se com fundamento no art. 3º da EC 47/2005.
4. Reinstruindo o feito, a Sefip concluiu que, o senhor Lúcio José Vieira contaria com mais de 35 anos de contribuição, ainda que excluído o tempo de atividade insalubre. Assim sendo, propôs que essa concessão fosse considerada legal.
5. De outro giro, a unidade técnica entendeu ser ilegal a aposentadoria do sr. Márcio Gomes de Araújo porque as parcelas pagas a título da vantagem dos "quintos" (R$ 160,76 e R$ 53,59 - sendo esta decorrente de decisão judicial) , no total de R$ 214,35, superam o valor máximo admitido para o pagamento de 3/5 de FG 1, a saber, R$ 160,76. Por esse motivo, manifestou-se pela ilegalidade da concessão.
6. De pronto, acolho a proposta referente ao servidor Lúcio José Vieira. Independentemente do tempo de atividade insalubre, o interessado reuniu as condições para a aposentadoria com fundamento no art. 3º da EC 20/1998.
7. Quanto ao senhor Márcio Gomes Soares, devo consignar que a decisão judicial, aparentemente, assegurou-lhe o cômputo de uma quarta parcela de "quinto" de FG 1 (cuja incorporação ocorreu em maio de 2015) , além das três que já vinha recebendo administrativamente. Tanto isso é verdade que o somatório das parcelas por ele recebidas - R$ 214,35 - é igual ao valor pago ao sr. Lúcio José Vieira, que incorporou 4/5 de FG 1.
8. Não consta dos autos nenhuma informação sobre a decisão judicial que beneficiaria o sr. Márcio Gomes Soares. Ademais, existe divergência nas informações sobre os períodos de exercício de função pelo interessado.
9. Na peça 19, consta que o sr. Márcio Gomes Soares teria incorporado 3 "quintos" relativamente aos períodos de 26/11/1982 a 25/11/1983 (365 dias) , 1/12/1987 a 1/12/1988 (367 dias) e 2/12/1988 a 1/12/1989 (365 dias) . 
10. Já no ato concessório (peça 9) , constam os seguintes períodos de exercício de FG 1: 28/11/1982 a 29/2/1984; 8/3/1988 a 7/3/1990 e 1/10/1994 a 28/11/1994.
11. Assim sendo, dadas as inconsistências nas informações sobre os períodos de exercício de função por parte do interessado e sem nenhuma informação sobre a decisão judicial que lhe teria favorecido, não é possível me manifestar sobre a legalidade da rubrica.
12. Consulta ao sítio eletrônico do Tribunal Regional Federal da 1ª Região vincula o nome do interessado aos processos 1999.38.00.021149-3 (principal) e 0041864-74.2015.4.01.3800 (execução) . Contudo, não foi possível verificar o conteúdo das decisões de mérito.
13. Sendo assim, deve-se determinar à entidade de origem que encaminhe o mapa de tempo de função e cópia da decisão judicial que teria assegurado ao servidor o pagamento da quarta parcela de "quinto" de FG 1, sob a forma de vantagem pessoal nominalmente identificada (VPNI) .
14. Após o encaminhamento dessa documentação, deverá a unidade técnica reinstruir o feito. 
Diante do exposto, VOTO por que o Tribunal adote a deliberação que ora submeto a este colegiado.
TCU, Sala das Sessões Ministro Luciano Brandão Alves de Souza, em 8 de setembro de 2020.
BENJAMIN ZYMLER 
Relator